臺灣彰化地方法院民事判決
109年度訴字第1016號
原      告  邱榮橋  
訴訟代理人  陳依伶律師
被      告  何謁玉  
            邱榮二  
            邱家化  
            邱月雲  
上列當事人間請求返還土地等事件，本院於民國110年4月14日言
詞辯論終結，判決如下：
    主      文
被告應將坐落彰化縣○○鄉○○段○○○地號土地如附圖編號A所示建物
拆除，將所占用土地返還全體共有人。
被告何謁玉應給付原告新臺幣壹萬零伍佰伍拾伍元及自民國一百
零九年九月三日起至清償日止，按年息百分之五計算之利息。
被告何謁玉應自民國一百零九年九月三日起至返還第一項土地時
止，按月給付原告新臺幣壹佰柒拾捌元。
原告其餘之訴駁回。
訴訟費用由被告何謁玉負擔二分之一、被告邱榮二、邱家化、邱
月雲各負擔八分之一，餘由原告負擔。
    事實及理由
壹、程序方面：
一、被告邱家化、邱榮二、邱月雲經合法通知，均未於言詞辯論
    期日到場，核無民事訴訟法第386條所列各款事由，爰依原
    告之聲請，由其一造辯論而為判決。
二、本件原告原起訴聲明：「（一）被告何謁玉應將坐落彰化縣
    ○○鄉○○段000地號土地（下稱系爭土地）上未辦保存登記建
    物拆除，將所占用土地返還全體共有人。（二）被告何謁玉
    應給付原告新臺幣（下同）340,750元及自起訴狀繕本送達
    翌日起至清償日止，按年息百分之5計算之利息，暨自民國1
    09年8月1日起至返還系爭土地之日止，按月給付原告5,679
    元。」於訴狀送達被告何謁玉後，原告追加邱家化、邱榮二
    、邱月雲為被告，迭經變更後，嗣聲明：「（一）被告應將
    系爭土地如附圖編號A所示建物（下稱系爭建物）拆除，將
    所占用土地返還全體共有人。（二）被告何謁玉應給付原告
    26,617元及自109年9月3日起至清償日止，按年息百分之5計
    算之利息。（三）被告何謁玉應自109年9月3日起至返還第1
    項土地時止，按月給付原告444元。」核其變更前後之訴，
    均係基於主張被告無權占有系爭土地之同一基礎事實，復為
    減縮應受判決事項之聲明，合於民事訴訟法第255條第1項第
    2款、第3款規定，應予准許。
貳、實體方面：
一、原告主張：
（一）系爭土地為訴外人即原告之父邱金墻於62年8月10日買受
      ，邱金墻於88年死亡後，由訴外人即原告之母邱詹免繼承
      ，於93年5月21日、95年2月13日贈與移轉系爭土地應有部
      分2分之1予原告。邱詹免於101年5月24日死亡後，全體繼
      承人協議由被告邱家化、邱榮二分別繼承系爭土地應有部
      分各4分之1。
（二）訴外人即邱金墻之子、被告配偶邱榮昌於83年間，未得邱
      金墻同意，在系爭土地上興建系爭建物（未辦保存登記）
      ，與被告同住。邱榮昌於108年8月22日死亡後，系爭建物
      由兩造共同繼承。系爭建物既無占有系爭土地法律上權源
      ，自屬無權占有，應予拆除。
（三）又被告何謁玉因系爭建物占有系爭土地，受有相當於租金
      之不當得利，使原告受有相當於租金之損害，爰依原告就
      系爭土地應有部分及被告何謁玉之應繼分，按系爭土地申
      報地價，請求被告何謁玉返還自起訴狀繕本送達被告何謁
      玉之日起回溯5年相當於租金之不當得利及遲延利息，及
      自起訴狀繕本送達被告何謁玉翌日起至返還系爭土地時止
      ，相當於租金之不當得利。
（四）爰依民法第767條第1項前段、中段、第821條、第179條規
      定，提起本件訴訟。並聲明：1.被告應將系爭土地上系爭
      建物拆除，將所占用土地返還全體共有人。2.被告何謁玉
      應給付原告26,617元及自109年9月3日起至清償日止，按
      年息百分之5計算之利息。3.被告何謁玉應自109年9月3日
      起至返還第1項土地時止，按月給付原告444元。
二、被告何謁玉則以：邱榮昌於80年間原欲購買新屋，因邱金墻
    表示邱榮昌將來就系爭土地有4分之1應繼分，要求邱榮昌將
    購屋資金用於興建系爭建物，邱榮昌係得邱金墻同意始於系
    爭土地上興建系爭建物。邱詹免及原告均未表示反對，足見
    邱詹免及原告默示同意邱榮昌占有使用系爭土地特定部分，
    而有分管合意，或有未定期限之使用借貸契約。系爭房屋既
    未不堪居住使用，而原告、被告邱家化、邱榮二亦未向其終
    止使用借貸契約，其自屬有權占有。原告於93年、95年受贈
    取得系爭土地應有部分2分之1及邱詹免死亡時，均未反對系
    爭建物占有系爭土地，迨原告於108年繼承系爭建物後，始
    提起本件訴訟，顯違反誠信原則、公共利益，而為權利濫用
    等語，資為抗辯。並聲明：原告之訴駁回。
三、被告邱家化、邱榮二、邱月雲均未於言詞辯論期日到場，據
    其之前提出書狀略以：系爭建物興建時，確實未得土地所有
    權人邱金墙、邱詹免同意，其願將系爭建物拆除，將所占用
    土地返還全體共有人等語。
四、經查，邱金墻於62年8月10日買受系爭土地，於88年死亡後
    ，系爭土地由邱詹免繼承；邱詹免於93年5月21日、95年2月
    13日贈與移轉系爭土地應有部分2分之1予原告；邱詹免於10
    1年5月24日死亡後，全體繼承人協議由被告邱家化、邱榮二
    分別繼承系爭土地應有部分各4分之1；系爭土地現為原告、
    邱家化、邱榮二按上開應有部分比例共有；系爭建物係邱榮
    昌興建，邱榮昌於108年8月22日死亡後，系爭建物由兩造共
    同繼承等事實，有土地登記謄本、土地登記舊簿、異動索引
    、彰化縣地方稅務局員林分局109年9月4日彰稅員分二字第1
    096210110號函暨房屋稅籍證明書、平面圖、本院勘驗筆錄
    、彰化縣員林地政事務所109年10月15日員土測字第199300
    號土地複丈成果圖、除戶謄本、財政部中區國稅局遺產稅免
    稅證明書、本院家事法庭通知在卷可稽（見本院卷第39頁至
    第41頁、第139頁至第147頁、第59頁至第63頁、第69頁至第
    79頁、第83頁、第19頁、第21頁、第23頁至第24頁），復為
    兩造所不爭執，自堪信為真實。
五、原告另主張被告無權占有系爭土地乙節，則為被告何謁玉所
    否認，並以前詞置辯。是本院所應審酌者厥為：（一）被告
    何謁玉抗辯邱榮昌興建系爭建物有得邱金墻同意，且邱榮昌
    與邱詹免、原告間有默示使用借貸合意，有無理由？（二）
    被告何謁玉抗辯邱榮昌與邱詹免、原告間有分管合意，有無
    理由？（三）被告何謁玉抗辯原告請求拆屋還地，為權利濫
    用，有無理由？（四）如原告請求被告何謁玉返還相當於租
    金之不當得利為有理由，原告得請求金額若干？茲分述如下
    ：
（一）被告何謁玉抗辯邱榮昌興建系爭建物有得邱金墻同意，且
      邱榮昌與邱詹免、原告間有默示使用借貸合意，為無理由
      ：
　　1.按當事人主張有利於己之事實者，就其事實有舉證之責任
      。但法律別有規定，或依其情形顯失公平者，不在此限。
      民事訴訟法第277條定有明文。次按以無權占有為原因，
      請求返還土地者，占有人對土地所有權存在之事實無爭執
      ，而僅以非無權占有為抗辯者，土地所有權人對其土地被
      無權占有之事實無舉證責任，應由占有人就其取得占有係
      有正當權源之事實證明之。又所謂默示意思表示，係指依
      表意人之舉動或其他情事，足以間接推知其效果意思者而
      言，若單純沈默，除有特別情事，依社會觀念可認為一定
      意思表示者外，不得謂為默示意思表示。查被告不否認原
      告為系爭土地共有人，僅被告何謁玉抗辯邱榮昌興建系爭
      建物有得邱金墻同意，及邱榮昌與邱詹免、原告間成立默
      示使用借貸關係，非無權占有等語，為原告所否認，揆諸
      上開說明，自應由被告何謁玉就上開要件事實負舉證責任
      。
　　2.經查，被告何謁玉並未提出任何積極證據證明邱榮昌興建
      系爭建物有得邱金墻同意，僅答辯稱邱榮昌興建系爭建物
      由來已久，均未經邱金墻、邱詹免或原告反對等語。惟查
      ，邱金墻、邱詹免或原告縱未為反對表示或請求邱榮昌拆
      屋還地，被告何謁玉既未說明、舉證有何特別情事，依社
      會觀念可認為其等有同意邱榮昌在系爭土地上興建系爭建
      物，充其量僅得評價為單純沉默，與默示意思表示尚屬有
      別，自不能認其此部分抗辯為正當。
（二）被告何謁玉抗辯邱榮昌與邱詹免、原告間有分管合意，為
      無理由：
　　1.按所謂分管契約，係指共有人間約定各自分別占有共有物
      特定部分而為管理之契約。倘占有使用共有物特定部分者
      非共有人，自無與共有人成立分管契約之餘地。
　　2.查邱金墻於62年8月10日買受系爭土地，嗣由邱詹免繼承
      ，並於93年5月21日、95年2月13日贈與移轉應有部分2分
      之1予原告，其餘應有部分2分之1則經邱詹免全體繼承人
      協議由被告邱家化、邱榮二分別繼承各4分之1，系爭土地
      現為原告、邱家化、邱榮二按上開應有部分比例共有等情
      ，已如前述。由此可見邱榮昌或被告何謁玉從未共有系爭
      土地，揆諸前揭說明，自無與共有人成立分管契約之可能
      。是被告何謁玉此部分抗辯，當非可採。
（三）被告何謁玉抗辯原告請求拆屋還地，為權利濫用，為無理
      由：
　　1.按權利之行使，不得違反公共利益，或以損害他人為主要
      目的。民法第148條第1項定有明文。而所謂行使權利，不
      得以損害他人為主要目的，係指行使權利，專以損害他人
      為目的之情形而言，若為自己利益而行使，縱於他人利益
      不無損害，然既非以損害他人為主要目的，即無該條規定
      之適用。
　　2.經查，原告起訴請求被告返還系爭土地，純屬私權糾紛，
      無關公共利益。再者，依前述土地登記謄本、勘驗筆錄、
      彰化縣員林地政事務所109年10月15日員土測字第199300
      號土地複丈成果圖記載，系爭土地面積1,410.67平方公尺
      ，系爭建物占用面積達286.2平方公尺，約占系爭土地面
      積5分之1，且占有位置在系爭土地西側中央，對於系爭土
      地利用影響甚大。而系爭土地使用分區為農業區乙情，亦
      有彰化縣永靖鄉公所都市計畫土地使用分區證明書在卷可
      佐（見本院卷第45頁），自應以農用為原則。本件原告請
      求拆屋還地，攸關系爭土地使用上及經濟利益上之完整性
      ，核屬正當權利行使，難認係以損害被告為主要目的。故
      被告何謁玉此部分抗辯，亦不足採。
（四）原告請求被告何謁玉返還相當於租金之不當得利，為有理
      由：
　　1.按無法律上之原因而受利益，致他人受損害者，應返還其
      利益。雖有法律上之原因，而其後已不存在者，亦同。民
      法第179條定有明文。又無權占有他人土地、建物，依社
      會通常觀念，可獲得相當於租金之不當得利，所有權人自
      得請求返還。次按土地法第97條第1項規定：城市地方房
      屋之租金，以不超過土地及其建築物申報總價年息百分之
      10為限。上開規定依同法第105條規定，於租用基地建築
      房屋準用之。而該規定所謂土地申報價額，依土地法施行
      法第25條、土地法第148條規定，係指土地所有權人依土
      地法申報之地價。而舉辦規定地價或重新規定地價時，土
      地所有權人未於公告期間申報地價者，以公告地價百分之
      80為其申報地價。平均地權條例第16條亦有明文。又此項
      租金數額，應以申報地價為基礎，斟酌基地位置、工商繁
      榮程度、占用人利用土地經濟價值等因素定之，非必達申
      報地價年息百分之10之最高額。
　　2.本件被告何謁玉無權占有系爭土地，受有相當於租金之不
      當得利，使原告受有相當於租金之損害，且二者間有直接
      因果關係，原告依民法第179條規定，請求被告何謁玉返
      還相當於租金之不當得利，核屬有據，應予准許。茲審酌
      系爭土地位在彰化縣永靖鄉，東南、西南兩側臨路，交通
      尚稱便利，而鄰近地區為中低密度住宅區等情，有國土測
      繪圖資服務雲、Google衛星圖列印結果在卷可按（見本院
      卷第75頁、第77頁），認被告何謁玉受有相當於租金之不
      當得利，應以系爭土地申報價額年息百分之4計算為適當
      。又依前述土地複丈成果圖記載，系爭建物占用系爭土地
      面積286.2平方公尺。復依卷附地價查詢資料、公告地價
      查詢結果（見本院卷第153頁、第155頁），系爭土地於10
      4年至109年無申報地價，應以公告地價百分之80為其申報
      地價。而系爭土地104年度、105年度至109年度公告地價
      為每平方公尺801元、930元，依平均地權條例第16條規定
      計算其申報地價為分別每平方公尺641元、744元。依此計
      算，被告自109年9月2日起回溯5年間無權占有系爭土地所
      受相當於租金之不當得利，應為42,221元（計算式詳如附
      表）；自109年9月3日起至返還系爭土地時止，按月受有
      相當於租金之不當得利710元（計算式：286.2平方公尺×
      申報地價每平方公尺744元×4%×1/12年＝710元，小數點以
      下四捨五入，下同）。
　　3.按遺產繼承人，除配偶外，依左列順序定之：一、直系血
      親卑親屬。二、父母。三、兄弟姊妹。四、祖父母。配偶
      有相互繼承遺產之權，其應繼分，依左列各款定之：二、
      與第1138條所定第二順序或第三順序之繼承人同為繼承時
      ，其應繼分為遺產2分之1。民法第1138條、第1144條第2
      款定有明文。查邱榮昌死亡後，其直系血親卑親屬均拋棄
      繼承乙情，有本院家事法庭通知在卷可查（見本院卷第23
      頁至第24頁），原告、被告邱家化、邱榮二、邱月雲均為
      邱榮昌之兄弟姊妹，被告何謁玉則為邱榮昌之配偶，揆諸
      上開規定，被告何謁玉之應繼分為2分之1，其所受相當於
      租金之不當得利，即應按其應繼分2分之1計算。又原告所
      得請求相當於租金之不當得利，亦應就其系爭土地應有部
      分2分之1計算。準此，原告請求被告何謁玉給付自109年9
      月2日起回溯5年間相當於租金之不當得利10,555元（計算
      式：42,221元×被告何謁玉應繼分1/2×原告應有部分1/2＝1
      0,555元），及自109年9月3日起至返還系爭土地時止，按
      月給付178元（計算式：每月710元×被告何謁玉應繼分1/2
      ×原告應有部分1/2＝178元），為有理由，應予准許，逾此
      範圍之請求則無理由，應予駁回。
　　4.本件原告請求被告何謁玉返還自109年9月2日起回溯5年間
      相當於租金之不當得利，為無確定期限且無從另為約定利
      率之債務，本件起訴狀繕本已於109年9月2日送達被告何
      謁玉，有送達證書在卷可考（見本院卷第35頁），則原告
      請求自109年9月2日起回溯5年相當於租金之不當得利10,5
      55元部分，併請求自109年9月3日起算至清償日止，按年
      息百分之5計算之遲延利息，合於民法第229條第2項、第2
      33條第1項前段、第203條規定，亦應准許。
六、綜上所述，原告依民法第767條第1項前段、中段、第821條
    ，請求被告拆屋還地，為有理由，應予准許；原告依民法第
    179條規定，請求被告何謁玉返還相當於租金之不當得利，
    於10,555元本息及自109年9月3日起按月給付178元範圍內，
    為有理由，應予准許，逾此範圍之請求，則無理由，應予駁
    回。
七、本件事證已臻明確，兩造其餘攻擊防禦方法及證據，核與判
    決結果不生影響，爰不一一論列，併此敘明。
八、訴訟費用之負擔：本件原告請求被告拆除系爭建物雖有理由
    ，惟原告既亦為系爭建物之公同共有人，如令被告負擔全部
    訴訟費用，即難認公平，應類推適用民事訴訟法第80條之1
    規定，由兩造按應繼分比例負擔訴訟費用，爰諭知如主文第
    5項所示。
中　　華　　民　　國　　110 　年　　5 　　月　　6 　　日
                  民事第四庭    法  官  歐家佑
以上正本係照原本作成。
如不服本判決，須於判決送達後20日內向本院提出上訴狀。(須
按他造當事人之人數附繕本)。如委任律師提起上訴者，應一併
繳納上訴審裁判費。　　　　　　　　　
中　　華　　民　　國　　110 　年　　5 　　月　　7 　　日
                                書記官  黃明慧
附表  起訖期間 計算式及金額 104年9月3日至 104年12月31日 286.2平方公尺×申報地價每平方公尺641元×4%×120/365年=2,413元。 105年1月1日至 105年12年31月日 286.2平方公尺×申報地價每平方公尺744元×4%＝8,517元。 106年1月1日至 106年12月31日 286.2平方公尺×申報地價每平方公尺744元×4%＝8,517元。 107年1月1日至 107年12月31日 286.2平方公尺×申報地價每平方公尺744元×4%＝8,517元。 108年1月1日至 108年12月31日 286.2平方公尺×申報地價每平方公尺744元×4%＝8,517元。 109年1月1日至 109年9月2日 286.2平方公尺×申報地價每平方公尺744元×4%×246/365年＝5,740元。 合計 2,413元＋8,517元＋8,517元＋8,517元＋8,517元＋5,740元＝42,221元 備註：小數點以下均四捨五入。